臺灣屏東地方法院刑事判決　　　　　　　　96年度易字第82號
公　訴　人　臺灣屏東地方法院檢察署檢察官
被　　　告　甲○○
　　　　　　　　　　（現於臺灣屏東監獄另案執行中）
上列被告因詐欺案件，經檢察官提起公訴（95年度偵緝字第455
號），本院判決如下：
    主  文
甲○○幫助意圖為自己不法之所有，以詐術使人將本人之物交付
，累犯，處有期徒刑柒月。
    犯　罪　事　實
一、甲○○在預見提供自己帳戶供他人使用，可能遭他人利用於
    遂行詐欺取財之犯行，而該詐欺取財結果之發生並不違背甲
    ○○自己本意之情況下，基於幫助詐欺取財之不確定故意，
    先於民國92年10月7 日，前往中華郵政股份有限公司屏東大
    埔郵局（下稱屏東大埔郵局），將其於71年間向該郵局申設
    之帳號0000000-0000000 號帳戶存簿掛失及申請補發，並申
    請使用上開帳戶之語音系統及申辦提款卡後，即於92年10月
    7 日至同年10月14日間某日，在不詳處所，將其上開帳戶之
    存簿、提款卡及密碼提供予某姓名不詳之人，容任該人或其
    轉手之詐欺集團藉以遂行詐欺取財犯罪。嗣詐欺集團取得上
    開帳戶之存簿、提款卡及密碼後，即意圖為自己不法之所有
    ，於同年11月19日以「大星球諮詢顧問公司」名義，寄送虛
    偽之中獎通知信函予乙○○之妻陳寶貴，乙○○依信函上所
    載贈獎單位之聯絡電話詢問後，某真實姓名不詳、自稱「馮
    小姐」成年女子即佯稱其已中獎新臺幣（下同）100 萬元，
    但須先繳納百分之15之稅金，致乙○○因而陷於錯誤，依該
    自稱「馮小姐」之人指示，於同日接續將8 萬元、10萬元存
    入甲○○上開帳戶中。嗣乙○○發覺有異，經查覺受騙而報
    警處理後，經警循線查獲。
二、案經被害人乙○○訴由臺灣南投地方法院檢察署檢察官、臺
    灣臺中地方法院檢察署檢察官呈請臺灣高等法院檢察署移由
    臺灣屏東地方法院檢察署檢察官偵查起訴。
    理  由
一、按被告以外之人於審判外之言詞或書面陳述，除法律有規定
    者外，不得作為證據，刑事訴訟法第159 條第1 項固定有明
    文。惟被告以外之人於審判外之陳述，雖不符同法第159 條
    1 至之4 之規定，而經當事人於審判程序同意作為證據，法
    院審酌該言詞陳述或書面陳述作成時之情況，認為適當者，
    亦得為證據。又當事人、代理人或辯護人於法院調查證據時
    ，知有第159 條第1 項不得為證據之情形，而未於言詞辯論
    終結前聲明異議者，視為有前項之同意，同法第159 條之5
    亦定有明文。查本案證人即告訴人乙○○於警詢時之證述，
    為審判外之陳述而屬傳聞證據，公訴人、被告於本院準備程
    序及審判程序中對於上開證人之證述暨其他相關具傳聞性質
    之證據資料之證據能力，均表示沒有爭執，且迄於言詞辯論
    終結前亦未聲明異議。本院審酌其陳述及證據資料作成時之
    情況，核無違法取證或其他瑕疵，認為以之作為證據為適當
    ，上開證人於審判外之陳述及相關證據資料，自得做為證據
    。
二、訊據被告甲○○固坦承於92年間辦理其上開帳戶存簿補發事
    宜之事實，惟矢口否認有何幫助詐欺犯行，辯稱：因為我要
    叫我妹妹寄錢給我，才重辦存摺，辦好後就放在我的機車裡
    ，我還沒跟我妹妹講就去強制戒治了云云。經查：
（一）上開屏東大埔郵局帳號0000000-0000000 號帳戶係被告於
      71年間所申設，被告並於92年10月7 日辦理掛失、補發存
      簿，同時申請使用語音系統並申辦提款卡之事實，為被告
      所自承，並有屏東郵局95年4 月28日屏營字第0955001026
      號函附上開帳戶之郵政存簿儲金立帳申請書、印鑑單、儲
      戶申請變更帳戶事項申請書及客戶歷史交易清單、被告身
      份證影本各1 紙在卷可稽，堪以認定。
（二）前揭告訴人乙○○遭詐欺集團詐騙而匯款至被告上開帳戶
      之事實，業據證人即告訴人乙○○於警詢時指訴明確，並
      有存款明細（儲戶收執聯）、大星球諮詢顧問公司函、交
      易明細表影本各1 紙在卷可稽。依被告上開帳戶之歷史交
      易清單所示，告訴人於92年11月19日將8 萬元存入被告上
      開帳戶後，旋遭人以提款卡提款之方式領出，告訴人於同
      日再存入之10萬元，亦旋於同日即遭轉帳轉出，顯與一般
      人正常之存提款使用有異，堪認被告上開帳戶之提款卡等
      帳戶資料均已遭詐欺集團利用作為詐欺告訴人之工具無訛
      。
（三）被告雖否認有將其上開帳戶資料提供予詐欺集團使用之情
      ，並辯稱伊因小孩要買奶粉，要叫伊妹妹匯錢幫助伊，故
      重新申辦存摺，伊不知如何使用郵局語音系統，辦完當天
      或翌日均無人匯款予伊，補發存摺後就把密碼寫在存摺，
      與提款卡一併放在機車置物箱裡，沒有使用過，當時忘記
      拿起了，後來就去強制戒治回來要騎機車就發現帳戶不見
      了云云。惟申請變更帳戶事項須由客戶本人親自申辦，並
      核驗身份證等情，業據證人即屏東大埔郵局承辦人員邱麗
      琴於偵查中結證明確，被告亦自承有前往辦理帳戶變更事
      宜；而依被告上開帳戶自89年4 月至95年4 月間之歷史交
      易清單可知，被告自89年4 月間至92年10月7 日間，長達
      3 年半之時間均未使用上開帳戶，於92年10月7 日特意前
      往郵局辦理掛失、補發存簿，同時並申請使用語音系統及
      申辦提款卡後，卻將新取得之存簿、提款卡及密碼等帳戶
      資料任意放置於機車置物箱內而未取用，並供稱「忘記拿
      起來了」云云，顯有可疑；又被告係於92年10月14日入屏
      東戒治所繼續執行強制戒治，嗣於93年5 月4 日執行完畢
      釋放出所，固有臺灣高等法院被告前案紀錄表1 份可參，
      惟若被告確有請求其妹匯錢予伊幫助家用之需，縱其於戒
      治所內無法使用帳戶資料，亦應將此情告知其家人，由家
      人自其機車中將存簿、提款卡、密碼等帳戶資料取出供匯
      款使用以幫助家用，然被告不僅未告知家人，亦自稱尚未
      將請求幫助之情告知其妹，實與常理不符；且被告既自稱
      有使用上開帳戶之需，其於93年5 月4 日出所後發現帳戶
      資料遺失，亦應迅速辦理掛失、申請補發，並向警察機關
      報案，然被告並無掛失或報警之舉，並自承其機車並未遺
      失等語，而經檢察官2 度訊以為何發現存簿、密碼、提款
      卡遺失後，不去報警或掛失存簿，被告均默然不語，顯見
      被告心虛之情，足見被告上開辯解無非臨訟杜撰之詞，無
      足採信。此外，被告上開帳戶於辦理帳戶變更當日（92年
      10月7 日）即有跨行轉帳紀錄，於翌日（92年10月8 日）
      並有匯入200 元後再於同日分4 次以小額款項轉出之情，
      與被告上開未曾使用系爭帳戶之辯解亦不相符，且此異常
      之轉帳模式，應係為測試上開帳戶是否可正常轉入、轉出
      款項，以供在詐得被害人金錢後迅速轉出所為，益徵被告
      確實已將上開帳戶資料提供予他人供詐騙被害人使用無訛
      。
（四）按刑法上之故意，可分為直接故意與不確定故意（間接故
      意），所謂「不確定故意」，係指行為人對於構成犯罪之
      事實，預見其發生而其發生並不違背其本意者，刑法第13
      條第2 項定有明文。又按幫助犯之成立以行為人主觀上認
      識被幫助者正欲從事犯罪或係正在從事犯罪，即具有幫助
      故意，並不以行為人確知被幫助者係犯何罪名為必要。而
      金融機構存摺及金融卡僅係供人作為存款、提款、匯款或
      轉帳之工具，本身並無經濟或交易之價值，且一般人在正
      常情況下，均得自行申辦金融帳戶領得存摺、金融卡使用
      ，並無特定身分之限制，如無特殊理由，實無借用他人存
      摺使用之理；而金融帳戶存摺、金融卡亦事關個人財產權
      益之保障，其專有性甚高，除非本人或與本人有親密關係
      者，難認有何理由可自由流通使用該存摺，是一般人均有
      妥為保管及防止他人任意使用之認識，縱特殊情況偶需交
      付他人使用，亦必深入瞭解用途及合理性，始予提供，且
      該等專有物品如落入不明人士手中，而未加以闡明正常用
      途，極易被利用為與財產有關之犯罪工具，此為吾人依一
      般生活認知所易於體察之常識，而有犯罪意圖者，非有正
      當理由，竟徵求他人提供帳戶，客觀上可預見其目的，係
      供為某筆資金之存入後再行領出之用，且該筆資金之存入
      及提領過程係有意隱瞞其行為人真實身分曝光之用意，一
      般人本於一般認知能力均易於瞭解，且邇來利用不實名目
      詐取金錢之犯罪類型層出不窮，該等犯罪多數均係利用人
      頭帳戶作為出入帳戶，並經媒體廣為披載，被告為成年且
      有智識之人，自難諉為不知，被告申請補發存簿，並申請
      使用語音系統及提款卡後，再任意將其帳戶之存簿、提款
      卡及密碼交付予他人使用，被告顯已預見其所交付上開帳
      戶之存簿、金融卡、密碼等帳戶資料可能遭詐欺集團用以
      作為詐欺取財之不法目的使用，且上開帳戶實際上被利用
      為詐欺使用結果之發生，亦不違背其本意甚明。本件事證
      明確，被告犯行堪以認定。
三、論罪科刑：
（一）按行為後法律有變更者，適用行為時之法律。但行為後之
      法律有利於行為人者，適用最有利於行為人之法律，刑法
      第2 條第1 項定有明文；且犯罪在刑法施行前，比較裁判
      前之法律孰為有利於行為人時，應就罪刑有關之一切情形
      ，比較其全部之結果，而為整個之適用，不能割裂而分別
      適用有利益之條文（最高法院27年上字第2615號判例意旨
      參照）。本件被告行為後，刑法及刑法施行法業於95 年7
      月1 日修正施行，本件論罪科刑所適用關於幫助犯、詐欺
      罪之法定刑等刑法法律均有所變更，爰詳述如下：
（１）修正前刑法第30條第1 項、第2 項規定：「幫助他人犯罪
      者，為從犯。雖他人不知幫助之情者，亦同。從犯之處罰
      ，得按正犯之刑減輕之」，修正後則為：「幫助他人實行
      犯罪行為者，為幫助犯。雖他人不知幫助知情者，亦同。
　    幫助犯之處罰，得按正犯之刑減輕之」，此係將「從犯」
      修正為「幫助犯」，並於立法理由明示幫助犯之成立，應
      以被幫助者著手犯罪之實行，且具備違法性為必要，至於
      被幫助者是否具有有責性，則不影響幫助犯之成立，而幫
      助犯之刑仍維持依正犯之刑減輕之效果，此有修正理由可
      資參照。基此，本案被告幫助他人所為之詐欺取財犯行既
      已既遂，則無論依照修正前、後刑法第30條第1 項、第2
      項，均構成詐欺取財罪之幫助犯，是修正後之刑法第30條
      並無較有利於被告之情形。
（２）被告行為後，經總統於95年6 月14日以華總一義字第
      09500035181 號令公布之增訂刑法施行法第1 條之1 規定
      ：「中華民國94年1 月7 日刑法修正施行後（按指95年7
      月1 日），刑法分則編所定罰金之貨幣單位為新臺幣。94
      年1 月7 日刑法修正時，刑法分則編未修正之條文定有罰
      金刑者，自94年1 月7 日刑法修正施行後，就其所定數額
      提高為30倍。但72年6 月26日到94年1 月7 日新增或修正
      之條文，就其所定數額提高為3 倍。」並自95年7 月1日
      施行。查刑法第339 條第1 項詐欺取財罪之法定刑中，有
      關罰金刑部分，於刑法施行法第1 條之1 修正增訂前，其
      貨幣單位為銀元，罰金刑之提高標準應適用罰金罰鍰提高
      標準條例第1 條前段規定：「依法律應處罰金、罰鍰者，
      就其原定數額得提高為2 倍至10倍。」，而再依現行法規
      所定貨幣單位折算新臺幣條例第2 條規定：「現行法規所
      定金額之貨幣單位為圓、銀元或元者，以新臺幣元之3 倍
      折算之。」，是刑法第339 條第1 項法定刑罰金刑部分，
      如換算為新臺幣，原應為罰金新臺幣30,000元以下（
      1,000 元×10×3） ；而如適用上開修正後刑法施行法第
      1 條之1 規定提高30倍，亦為新臺幣30,000元以下，比較
      適用新舊法之結果，其關於法定刑為罰金部分之提高標準
      相同，修正後法律並無較有利於被告之情形。又被告行為
      後，刑法第33條第5 款亦經修正為：「罰金：新臺幣1千
      元以上，以百元計算之。」，與修正前刑法第33條第5款
      規定「罰金：1 元以上。」不同，比較新舊法結果，新法
      之罰金刑下限業已提高，此部分修正後之刑法亦無較有利
      於行為人之情形。
（３）經綜合上述全部罪刑比較結果，仍應認被告行為時之法律
      較有利於被告，故本件應依刑法第2 條第1 項前段適用被
      告行為時即95年7 月1 日修正施行前之法律規定論罪科刑
      。
（二）按刑法上之幫助犯，係指以幫助之意思，對於正犯資以助
      力，而未參與實施犯罪之行為者而言，最高法院49年台上
      字第77號著有判例可資參考。本案之正犯為某真實姓名不
      詳之詐欺集團，其意圖為自己不法之所有向告訴人詐騙財
      物，正犯所為係犯刑法第339 條第1 項之詐欺取財罪，是
      核被告甲○○所為，係犯修正前刑法第30條第1 項前段、
      刑法第339 條第1 項之幫助詐欺取財罪。被告幫助他人犯
      詐欺取財罪，為從犯，應依修正前刑法第30條第2 項之規
      定，按正犯之刑減輕之。又被告前於81、82年間因違反麻
      醉藥品管理條例案件，分別經本院以81年度易字第2083號
      判決判處有期徒刑7 月，及經臺灣高等法院高雄分院以82
      年度上易字第1676號判決判處有期徒刑1 年確定，及於82
      年間因違反肅清煙毒條例案件經臺灣高雄地方法院以82年
      度訴字第3751號判決判處有期徒刑3 年6 月、褫奪公權3
      年確定，上開3 罪經接續執行，於84年8 月10日因縮短刑
      期假釋出獄；嗣於86年間再因違反麻醉藥品管理條例經臺
      灣高等法院高雄分院以86年度上易字第2512號判決判處有
      期徒刑7 月確定，及於87年間因妨害風化案件，經本院以
      87年度易字第819 號判決判處有期徒刑5 月確定，前開假
      釋亦經撤銷，而與上開有期徒刑7 月、5 月接續執行，而
      於89年5 月16日假釋出獄，並即執行其犯妨害兵役案件經
      本院判處之拘役20日後釋放，嗣於91年1 月19日縮刑期滿
      未經撤銷假釋，所餘刑期以已執行完畢論，有臺灣高等法
      院被告前案紀錄表1 份為憑，其於有期徒刑執行完畢後，
      5 年以內故意再犯本件有期徒刑以上之罪，為累犯，應依
      刑法第47條規定加重其刑（刑法第47條雖亦於95年7 月1
      日修正施行，惟被告故意為本件犯行，不論依修正前刑法
      第47條，或修正後刑法第47條第1 項之規定，均構成累犯
      ，是刑法第47條之修正內容，對被告而言並無所謂有利或
      不利之情形，應無適用刑法第2 條第1 項之規定比較新舊
      法適用之問題，而應依一般法律適用原則，適用裁判時法
      ，最高法院95年度台上字第5589號判決意旨參照），並依
      法先加重後減輕之。爰審酌被告素行不佳，提供郵局帳戶
      供他人非法使用，助長詐欺集團遂行犯罪，造成犯罪偵查
      困難，致使此類犯罪手法層出不窮，嚴重危害交易秩序與
      社會治安，惟其本身並未實際參與詐欺取財之犯行，責難
      性較小，衡其犯罪之動機、方法、生活狀況、所生損害，
      及犯後未見悔意之態度等一切情狀，量處如主文所示之刑
      。
據上論斷，應依刑事訴訟法第299 條第1 項前段，刑法第2 條第
1 項前段、第339 條第1 項、第47條，修正前刑法第30條第1 項
前段、第2 項，罰金罰鍰提高標準條例第1 條前段，判決如主文
。
本案經檢察官陳川傑到庭執行職務。
中　　華　　民　　國　　96　　年　　5 　　月　　17　　日
                  刑事第五庭 審判長 法  官  石家禎
                                    法  官  陳秀慧
                                    法  官  李宜娟
以上正本證明與原本無異。
如不服本判決應於收受本判決送達後10日內向本院提出上訴書狀
。
中　　華　　民　　國　　96　　年　　5 　　月　　17　　日
                                    書記官  孫秀桃
刑法第339條：
意圖為自己或第三人不法之所有，以詐術使人將本人或第三人之
物交付者，處5 年以下有期徒刑、拘役或科或併科1 千元以下罰
金。
